ACORDAO-COMPLETO-2424651

ACÓRDÃO 1332/2022 ATA 21/2022 - PLENÁRIO

VISTOS, relatados e discutidos estes autos de tomada de contas especial de responsabilidade dos Srs. Alfredo Soubihe Neto, Francisco Augusto Pereira Desideri, Jayme Veríssimo de Campos e Maurício Hasenclever Borges, bem assim da empresa Agrimat Engenharia Indústria e Comércio Ltda, em virtude de sobrepreço no Contrato IC 03/98, firmado entre o Município de Várzea Grande (MT) e a aludida empresa, para execução de obra de duplicação da passagem urbana da Rodovia BR-070, objeto do Convênio PG-117/98-00, celebrado, em 2/7/1998, entre o extinto Departamento Nacional de Estradas de Rodagem (DNER) e o aludido município;
ACORDAM os Ministros do Tribunal de Contas da União, reunidos em Sessão de Plenário, ante as razões expostas pelo Relator, em:
9.1. excluir a responsabilidade dos Srs. Alfredo Soubihe Neto (XXX.109.818-XX) , Maurício Hasenclever Borges (XXX.996.756-XX) e Jayme Veríssimo de Campos (XXX.810.441-XX) ;
9.2 julgar irregulares as contas dos Srs. Francisco Augusto Pereira Desideri (XXX.929.347-XX) , ex-chefe da divisão de construção da Diretoria de Engenharia do extinto Departamento Nacional de Estradas de Rodagem (DNER) , e da empresa Agrimat Engenharia Indústria e Comércio Ltda. (03.118.726/0001-11) , com fundamento nos arts. 1º, inciso I; 16, inciso III, alínea "c''; da Lei 8.443/1992, c/c os arts. 1º, inciso I, 209, inciso III, do Regimento Interno do TCU;
9.3. condenar solidariamente os responsáveis identificados no subitem anterior, com fundamento no art. 19, caput, da Lei 8.443/1992, c/c o art. 210 do Regimento Interno do TCU, ao pagamento da quantia a seguir indicada, com a fixação do prazo de 15 (quinze) dias, a contar da notificação, para comprovarem, perante o Tribunal (art. 23, inciso III, alínea "a", c/c o art. 214, inciso III, alínea "a", do Regimento Interno do TCU) , o recolhimento da dívida aos cofres do Departamento Nacional de Infraestrutura de Transporte (DNIT) , atualizada monetariamente a partir da data indicada, até a data do recolhimento, na forma prevista na legislação em vigor:
	VALOR ORIGINAL (R$) 
	DATA DA CITAÇÃO

	1.082.960,02
	31/12/2002

9.4. autorizar, desde logo, nos termos do art. 28, inciso II, da Lei 8.443, de 16 de julho de 1992, a cobrança judicial das dívidas caso não atendidas as notificações; 
9.5. autorizar, desde logo, caso solicitado e o processo não tenha sido remetido para cobrança judicial, o pagamento da dívida em até 36 parcelas mensais e consecutivas, nos termos do art. 26 da Lei 8.443/1992, c/c o art. 217 do Regimento Interno/TCU, fixando-se o vencimento da primeira parcela em 15 (quinze) dias, a contar do recebimento da notificação, e o das demais a cada 30 (trinta) dias, devendo incidir sobre cada valor mensal os correspondentes acréscimos legais, na forma prevista na legislação em vigor, sem prejuízo de alertar aos responsáveis que a falta de comprovação do recolhimento de qualquer parcela implicará o vencimento antecipado do saldo devedor; e
9.6. encaminhar cópia do presente acórdão, bem como do relatório e do voto que o fundamentam, ao Procurador-Chefe da Procuradoria da República no Mato Grosso, nos termos do § 3º do art. 16 da Lei 8.443/1992, c/c o § 7º do art. 209 do RI/TCU, para adoção das medidas que entender cabíveis.

Tomada de contas especial instaurada em razão de sobrepreço em contrato firmado, com recursos de convênio, para execução de obra de duplicação de passagem urbana da rodovia BR-070.

Município de Várzea Grande - MT.

3. Responsáveis: Agrimat Engenharia Industria e Comercio Ltda (03.118.726/0001-11), Alfredo Soubihe Neto (XXX.109.818-XX), Francisco Augusto Pereira Desideri (XXX.929.347-XX), Jayme Veríssimo de Campos (XXX.810.441-XX) e Maurício Hasenclever Borges (XXX.996.756-XX).

13.1. Ministros presentes: Ana Arraes (Presidente), Walton Alencar Rodrigues, Augusto Nardes, Aroldo Cedraz, Bruno Dantas, Vital do Rêgo (Relator), Jorge Oliveira e Antonio Anastasia.
13.2. Ministros-Substitutos presentes: Marcos Bemquerer Costa, André Luís de Carvalho e Weder de Oliveira.

VITAL DO RÊGO

Trata-se de tomada de contas especial instaurada com o objetivo de apurar débito relativo a sobrepreço em serviços constantes do Contrato IC 03/98, firmado entre o Município de Várzea Grande (MT) e a Empresa Agrimat Engenharia, Indústria e Comércio Ltda., visando à execução de obra de duplicação da passagem urbana da Rodovia BR-070, objeto do Convênio PG-117/98-00, celebrado, em 2/7/1998, entre o extinto Departamento Nacional de Estradas de Rodagem (DNER) e o aludido município.
No âmbito da Secretaria de Fiscalização de Infraestrutura Portuária e Ferroviária (SeinfraPortoFerrovia) , foi elaborada a instrução à peça 147, a seguir transcrita com os ajustes de forma pertinentes, cujo encaminhamento foi encampado pelo dirigente da unidade (peça 148/149) :
HISTÓRICO 
Histórico do Contrato IC 3/1998
A obra de adequação de capacidade da travessia urbana das rodovias BR-070/163/364/MT, no trecho da divisa GO/MT, subtrecho passagem urbana de Várzea Grande (Av. Ulisses Pompeu de Campos) , entre os quilômetros 520,50 e 522,80 teve projeto básico elaborado em agosto de 1997, seu valor foi estimado em R$ 2.906.372,90 (peça 6, p. 10) .
A partir do projeto básico, foi publicado, em 23/4/1998, o Edital de Licitação 3/98 (peça 21, p. 30-52; peça 22, p. 1-25) da Prefeitura Municipal de Várzea Grande (MT) , objetivando a contratação de empresa para execução da obra, com o valor previsto de R$ 3.907.023,33, sem especificação de data-base (peça 13, p. 35-50; peça 14, p. 1-31) .
O certame licitatório resultou na contratação da empresa Agrimat Engenharia, Indústria e Comércio Ltda. com proposta de R$ 3.836.289,96, data base junho de 1998 (peça 22, p. 26-51; peça 23, p. 1-50; peça 24, p. 1-30) . A licitação foi homologada em 15/6/1998 (peça 14, p. 47) e, em 6/8/1998, foi firmado o Contrato IC 3/98 (peça 14, p. 57-61) .
Após a contratação, em 2/7/1998, o então Departamento Nacional de Estradas de Rodagem, autarquia sucedida pelo atual Dnit, e a Prefeitura Municipal de Várzea Grande assinaram o Convênio PG-117/98 (peça 24, p. 36-39) para a execução das obras de duplicação da passagem urbana da Rodovia BR-070. O parágrafo terceiro da cláusula segunda desse instrumento estabelecia que, antes de proceder à licitação, o convenente deveria submeter a planilha de preços unitários e quantitativos de serviços à aprovação do Dner. Em razão disso, a Divisão de Construção da Diretoria de Engenharia do Dner analisou a planilha de preços da proposta vencedora da licitação e sugeriu a adoção, para efeito de pagamento e cadastramento no sistema de medições da autarquia, dos preços unitários da coluna 5 da planilha comparativa (peça 24, p. 51-53) , que geraram valor global de R$ 3.335.612,30 para o contrato: 
A DCT elaborou Planilha Comparativa de Preços Unitários, fls. (...) , na qual o valor, a preços iniciais, do referido Contrato, de R$ 3.836.289,96 (...) , foi reduzido para R$ 3.335.612,30 (...) , utilizando-se os preços unitários do SICRO, representando, com isto, uma diferença de 15,01% sobre o valor inicialmente proposto. (grifou-se) 
Em decorrência disso, foi firmado, em 7/8/1998, o primeiro termo aditivo ao contrato promovendo a adequação da planilha orçamentária ajustando os preços unitários aos valores aprovados pelo então Dner, acarretando a redução do valor global do contrato para R$ 3.335.612,24.
Histórico do processo TC Processo 003.911/1999-3
Os autos inicialmente tratavam de representação formulada pela Secretaria de Controle Externo do Mato Grosso-Secex-MT (peça 1, fls. 16-18) . Essa representação versava sobre indícios de execução de obra de duplicação de passagem urbana de Várzea Grande na BR-070/163/364-MT sem a realização das desapropriações necessárias previamente à execução da obra.
Posteriormente, em 17/11/2000, foi efetuada inspeção pela Secex-MT (peça 2, p. 28-37) , ocasião em que se constatou sobrepreço de R$ 1.851.719,28 no Contrato IC 3/98. Nessa análise ainda não foi considerado o primeiro termo aditivo contratual. Em razão disso, despacho (peça 2, p. 38) do relator à época, Ministro Walton Alencar Rodrigues, autorizou a realização de audiência do Sr. Jaime Veríssimo de Campos, então Prefeito Municipal de Várzea Grande.
No exame das informações encaminhadas em resposta à audiência (peça 3, p. 10-13) , efetuou-se nova análise dos custos da obra, dessa vez avaliaram-se os preços unitários decorrentes do Primeiro Termo Aditivo ao Contrato, na ocasião, o sobrepreço identificado foi de R$ 1.483.893,02.
Após a realização de novas diligências e obtenção de novos documentos a análise orçamentária foi reavaliada e o sobrepreço foi modificado para R$ 1.487.164,02. Nessa última avaliação, a comparação entre os preços aprovados no primeiro aditivo do contrato divergia em relação àqueles constantes do Sicro para vários itens, a despeito da afirmação da Divisão de Construção da Diretoria de Engenharia do Dner de que havia empregado os preços do sistema Sicro. Essa planilha comparativa encontra-se à peça 26, p 18-19.
Em 23/10/2002, o Plenário do TCU prolatou a Decisão 1.433/2002 (peça 26, p. 37-38) , da relatoria do Ministro Walton de Alencar, determinando a conversão dos autos em tomada de contas especial e a citação solidária dos responsáveis Jaime Veríssimo de Campos, na condição de Prefeito de Várzea Grande (MT) ; Maurício Hasenclever Borges, ex-Diretor-Geral do Dner; Alfredo Soubihe Neto, ex-Diretor de Engenharia Rodoviária do Dner; Francisco Augusto Pereira Desideri, ex-Chefe da Divisão de Construção do Dner; e do representante legal da Empresa Agrimat Engenharia, Indústria e Comércio Ltda.
As condutas dos responsáveis foram: Sr. Jaime Veríssimo Campos foi responsabilizado por ser o executor do convênio da obra no município; a empresa Agrimat Engenharia, Indústria e Comércio Ltda., na condição de terceiro contratado, foi ter concorrido e se beneficiado do cometimento do dano; e a conduta dos demais responsáveis foi a análise e aprovação das composições de custos da empresa vencedora da licitação.
As alegações de defesa dos responsáveis foram avaliadas em instrução (peça 31, p. 4-32) da então Secex-MT. Nessa avaliação, a responsabilidade do Sr. Alfredo Soubihe Neto foi afastada devido a não comprovação da sua participação na aprovação do orçamento com sobrepreço, enquanto que a responsabilidade dos demais arrolados foi mantida, sendo proposto a aplicação de débito, em solidariedade, no valor de R$ 1.206.244,27, além de aplicação de multa e, quanto aos agentes públicos, a inabilitação para o exercício de cargo em comissão ou função de confiança no âmbito da Administração Pública.
A proposta contou com anuência da extinta Secex-MT, que encaminhou os autos ao MPTCU em 12/8/2004. O MPTCU anuindo em essência, e sugeriu ajustes quanto à forma e encaminhou os autos ao relator, em 21/9/2005. Após isso, em sessão plenária de 1/12/2010, o TCU deliberou, nos termos do item 9.1 do Acórdão 3252/2010-TCU-Plenário (peça 32, p. 19-20) , da relatoria do Ministro Raimundo Carreiro, por baixar os autos em diligência, encaminhando-o a então 2ª Secretaria de Fiscalização de Obras (Secob-2) para que essa unidade especializada se manifestasse conclusivamente sobre a existência e dimensão do débito tratado nos autos.
A Secob-2 realizou a análise técnica dos autos (peça 38) , em 16/4/2012, concluindo pela existência de débito, retificou o valor para R$ 1.185.455,98 e definiu as datas de ocorrência dos débitos conforme as medições. O parecer foi submetido ao então Ministro Relator, Raimundo Carreiro, que remeteu os autos ao MPTCU para manifestação. Na ocasião o MPTCU manifestou (peça 45) que o parecer da Secob-2 não havia sido apreciado pela defesa. Diante do posicionamento, o Ministro Relator emitiu despacho (peça 53) para que os responsáveis fossem notificados para apresentarem novas alegações de defesa.
Realizadas as notificações às peças 59 a 71. As alegações de defesa foram apresentadas e avaliadas com o objetivo de apreciar conclusivamente sobre a regularidade das contas e o débito nos termos do item 9.1 do Acórdão 3252/2010-TCU-Plenário, conforme instrução à peça 124 de 1/10/2013. A instrução manteve a irregularidade de superfaturamento e modificou o valor do débito para R$ 1.108.436,77 em razão do acolhimento parcial de um item da defesa. Além disso, foram reavaliados a responsabilização, as condutas e o nexo de causalidade.
O processo seguiu para o MPTCU e obteve parecer favorável em sua essência (peça 130) . Houve apenas modificação da proposta, com uma pequena correção de valor do débito, e a proposição de aplicação de multa prevista no art. 57 da Lei 8.443/1992.
Após esse parecer houve a mudança da relatoria do processo (peça 139) e a juntada de novo memorial pela defesa (peças 141 a 143) , diante das novas informações o Ministro Relator, Vital do Rêgo, emitiu despacho, em 10/10/2017, ordenando a verificação dos novos elementos frente a proposta da última instrução do processo (peça 124) e retorno dos autos ao Gabinete via MPTCU.
Por fim, a responsabilidade por agir no processo foi alterada da SeinfraRodoviaAviação para a SeinfraPortoFerrovia em razão da redistribuição de processos ordenada pela Ordem de Serviço Confra 1/2020, de 17/3/2020. 
EXAME TÉCNICO
A última instrução processual (peça 124) tratou da análise de alegações de defesas contidas às peças 91 e 92. Os esclarecimentos adicionais, avaliados na presente oportunidade, são contrapontos da última instrução de mérito dos autos, no entanto, as teses ora defendidas são semelhantes às demais apresentadas anteriormente.
Os esclarecimentos adicionais da peça 141, trazidos aos autos pelos representantes da empresa Agrimat, apresentam breve histórico dos fatos, destacando as diversas alterações no valor do débito calculado ao longo do processo. Tratam da inadequação da utilização do Sicro 1 para o aferimento de preços de mercado para a obra em questão e contestam a utilização do Sicro 1 da região Centro-Oeste para execução de obras executadas no município de Várzea Grande, no estado de Mato Grosso. Por fim, a defesa apresenta uma nova alternativa de cálculo de sobrepreço a fim de descaracterizar a análise até então empregada. A peça 142 é o estudo comparativo que embasa os cálculos dessa metodologia.
Por sua vez, os esclarecimentos adicionais da peça 143 foram apresentados pela procuradora do Sr. Jayme Veríssimo de Campos. Na peça, após apresentar um histórico, são demonstrados estudos calculando o orçamento da obra tendo como referencial o boletim de preços de obras rodoviárias do Departamento de Viação e Obras Públicas (Dvop) .
A seguir serão apresentados os detalhes dos memoriais.
Memorial peça 141 e 142
Cumpre registrar que, de fato, o valor do superfaturamento calculado sofreu diversas alterações em razão, primeiro, do aditivo contratual, que reduziu o valor inicial do contrato de R$ 3.836.289,96 (data base junho de 1998) para R$ 3.335.612,24, o que também acarretou redução do sobrepreço inicial, e, segundo, do acolhimento parcial de argumentos de defesa no sentido de que se tratava de obra urbana e as produtividades do Sicro 1, utilizadas como referencial, deveriam ser ajustadas a esse contexto. Sendo que a última alteração dessa natureza foi adotada no item V da última instrução (peça 124, p. 8) . Portanto, as revisões no valor do débito não retratam imprecisões metodológicas em si, decorrem precipuamente da devida avaliação e o acatamento parcial dos argumentos da defesa, em atenção ao direto ao contraditório e ampla defesa.
Passa-se aos argumentos apresentados no sentido de que o Sicro 1 não se mostrava adequado para o aferimento de preços de mercado. Os argumentos são no sentido de afastar a utilização do referencial em si, ou seja, em tese, pois, segundo a defesa, o Sicro 1 não seria adequado para avaliação de qualquer obra após 1994, época em que o sistema de custos passou por reformulação inadequada e insustentável de preços de itens de serviços de terraplanagem.
O trecho a seguir (peça 141, p. 11) , apresentado pela defesa, informa os itens modificados com base em estudo apresentado pelo Dnit em 28/3/2011 no âmbito do TC Processo 015.010/2008-9, que tratou do assunto das alterações de produtividades do Sicro na fiscalização de obras na BR-163 -Divisa MT/PA:
Aumento despropositado da vida útil dos equipamentos - houve acentuado aumento da vida útil dos equipamentos sem que qualquer fator superveniente tenha ocorrido para justificar essa alteração, o que trouxe distorções dos custos;
Aumento infundado das horas trabalhadas, por ano, dos equipamentos - houve aumento súbito, desproporcional e infundado das horas de trabalho dos equipamentos deste Sistema;
Queda irreal do custo de aquisição dos equipamentos - a partir de julho de 1994, o SICRO I teria previsto uma redução drástica no preço dos equipamentos, sendo que, no trabalho, o DNIT extrapolou a análise até 2004 e evidenciou a discrepância ao apresentar a retomada dos valores corretos quando do SICRO II e;
Desconsideração equivocada do aumento proporcional dos custos de manutenção dos equipamentos - uma vez aumentada a vida útil dos equipamentos, frise-se, de forma inadequada, a reformulação do SICRO I deixou de considerar o devido e consequente aumento dos seus custos de manutenção, que deveriam ter sido proporcionalmente reavaliados, conforme estabelece o próprio Manual de Custos Rodoviários do DNIT.
Reforçando esse ponto, a defesa cita diversos acórdãos do TCU, todos no sentido de que o Sicro 1, não possuía confiabilidade suficiente para respaldar sua utilização como referencial de preços. Os Acórdãos mencionados pela defesa são os seguintes: 523/2009-TCU-Plenário, da relatoria do Ministro Marcos Bemquerer, 50/1996-TCU-Plenário, da relatoria do Ministro Fernando Gonçalves, 1.887/2006-TCU-Plenário, da relatoria do Ministro Valmir Campelo, e 1.484/2003-TCU-Plenário, da relatoria do Ministro Adylson Motta.
O seguinte trecho constante do voto do Acórdão 523/2009-TCU-Plenário, transcrito na peça da defesa, sintetiza o posicionamento:
Conforme constatado por este Tribunal, após auditoria operacional realizada no referido sistema (TC Processo 002.489/2002-4) , o DNER (extinto) utilizou-se, a partir de 1972, de um manual institucional de custos que foi, em 1980, revisado, sendo então criado o Sistema de Custos Rodoviário - Sicro 1 que somente sofreu nova atualização a partir de 1998. Nesse interregno, esta Casa observou, em vários processos que apreciou, discrepâncias entre custos orçados pelo DNER e os efetivamente contratados que acabaram por suscitar dúvidas quanto à confiabilidade da sistemática de apuração de custos então adotada por aquela autarquia para a definição dos orçamentos de obras a serem licitadas. Assim, por meio do Acórdão 50/1996-P, esta Casa determinou à referida entidade que reestudasse o seu sistema de custos, de modo a torná-lo mais adequado à realidade dos preços de mercado, evitando a geração de orçamentos super ou subvalorizados.
A partir de 1998, iniciou-se, então, nova atualização e complementação do Sicro 1, que passou a se chamar Sicro 2, tendo sido introduzidos novos equipamentos e acrescentadas novas composições de custos, com a revisão daquelas já existentes. Tal atualização e reestruturação não foram possíveis de ser feitas instantaneamente, ficaram pendentes de implantação e operacionalização por cerca de 2 anos. Somente a partir de outubro/2000 é que o sistema passou a emitir relatórios de custos com periodicidade mensal, referenciados aos Estados de São Paulo, Rio de Janeiro, Minas Gerais, Rio Grande do Sul e às regiões Norte, Nordeste, Centro-Oeste e Sul.
A despeito do posicionamento do voto transcrito, é de se esclarecer que a decisão final do Acórdão citado foi pela conversão dos autos em TCE.
Os argumentos da defesa de que o sistema Sicro 1 não seria confiável para avaliação de orçamentos de obras no período tratado nos autos foram devidamente combatidos na instrução da peça 124. Nesta peça foram citados os Acórdão 296/2004-TCU-Plenário, da relatoria do Ministro Marcos Vilaça; 2.011/2007-TCU-Plenário, da relatoria do Ministro Raimundo Carreiro; 1.759/2007-TCU-Plenário, da relatoria do Ministro Augusto Nardes; 2.948/2011-TCU-Plenário, da relatoria do Ministro José Múcio Monteiro; todos tratando da aplicação de superfaturamento em contratos do período dos anos de 1996 a 2000 com base no Sicro 1.
Avaliando o teor dos Acórdãos apresentados pela defesa e rebatidos na instrução da peça 124, é possível concluir que não há jurisprudência pacificada sobre a impossibilidade de adotar o sistema Sicro 1 integralmente, como quer a defesa. De fato, as decisões são mais no sentido de que as especificidades do caso concreto devem ser avaliadas para que as condições de execução da obra sejam efetivamente consideradas nas composições de custos.
Em relação à aplicabilidade do Sicro 1, o então relator, Ministro Raimundo Carreiro, proferiu voto no Acórdão 3252/2010-TCU-Plenário, referente a estes autos, nos seguintes termos (peça 32, p. 13-16) :
	(...) 
4. Verifico que para concluir sobre a existência de sobrepreço, a unidade técnica adotou como critério, tão somente, os preços constantes do Sistema de Custo de Obras Rodoviárias (SICRO) , advindo do extinto DNER e, atualmente, sob a responsabilidade do DNIT. A função do SICRO é servir de referência de preços, que, por sua própria natureza, são desvinculados dos projetos específicos de obras.
5. Nesse sentido, penso que comparar os preços em questão com aqueles contidos no SICRO, sem sopesar as características da obra (urbana) , não pode ser considerado como conclusivo e tecnicamente correto, a fim de se buscar evidências suficientes, competentes e pertinentes que corroborem a existência do aludido sobrepreço. No mesmo sentido já se pronunciou esta Corte, quando da prolação da Decisão nº 1.0881200 I - Plenário. 
6. A unidade técnica cita decisões desta Corte em que o SICRO foi utilizado como parâmetro de comparação dos preços executados (Acórdão nº 198/2000, Acórdão nº 1.842/2003, Acórdão nº 1.494/2003 e Acórdão 67/2002-TCU-Plenário) . Julgo pertinente ao caso em tela, transcrever excerto do Voto condutor de uma das citadas decisões, o Acórdão 1494/2003-TCU-Plenário, in verbis:
 " (...) 
5. Um argumento utilizado em ambas as defesas é que a obra em questão é de natureza urbana enquanto os preços do Sicro são pertinentes a obras rodoviárias. Numa obra urbana a produtividade dos serviços é diminuída, em virtude de um maior tráfego de veículos, pela maior interferência com redes de serviços públicos, em função de maiores dificuldades com passagens e acessos para tráfego de caminhões e máquinas pesadas. 
6. O argumento, de uma forma geral, é procedente: as produtividades de uma obra urbana não podem ser consideradas idênticas às de uma obra rodoviária, onde as interferências são normalmente menores. Entretanto, isso não inviabiliza que o Sicro seja utilizado como parâmetro de comparação, desde que sejam feitos os ajustes devidos. (...) "
7. Sobre o tema, cito, ainda, parte do Voto que conduziu o Acórdão 1842/2003-TCU-Plenário, in verbis:
 " (...) 
8. Como se vê, todos os pareceres são uniformes quanto à consideração de fatores de produtividade que tornariam os preços de itens da obra mais caros que os do Sicro. Disso não discordo. Tanto que sempre defendi a possibilidade de orçamentação de uma obra com preços diferentes dos do Sicro, desde que com as devidas justificativas, item a item, o que se faz com a definição de critérios de aceitabilidade (v. Acórdão 267/2003-TCU-Plenário) .
9. Porém, considero temerário é o TCU ter que remontar o ambiente da rodovia sete anos depois da elaboração do projeto da obra, assumindo um papel que compeliria ao gestor desempenhá-lo no seu devido tempo, ou seja, antes da contratação. Afinal, estamos agora tentando justificar especificidades da obra nunca antes detalhadas ou pelo menos mencionadas em termos unitários. 
10. Além de tudo, qualquer percentual de produtividade que o Tribunal decidir empregar, por mais que se baseie em estudos técnicos, carregará certo grau de subjetividade e ficará, dessa maneira, sujeito a impugnações. 
 (...) "
8. Verifico, ainda, que no caso em análise não restou esclarecida a possível inadequação dos preços dos serviços comparativamente aos praticados no mercado. Ao contrário, conforme consta dos autos, os preços contratados à época da licitação estavam de acordo com os efetivamente praticados no mercado (fl. 340, volume 1) .
9. Ademais, no que tange ao cálculo do BDI com a redução proposta pela Secex/MT, discordo de tal posicionamento. O edital do certame e o contrato previram a aplicação de BDI único de 35,8%. Apesar disso, a unidade técnica entendeu que o percentual correto a ser aplicado era de 15%.
10. O assunto já foi discutido pelo Tribunal, que entendeu não ser possível a redução de BDI para os materiais betuminosos quando o edital fixasse percentual global para todos os itens (Acórdão 2087/2004-TCU-Plenário) .
Em vista deste posicionamento, o então Relator concluiu pela insuficiência dos critérios utilizados para caracterizar o débito. No entanto, ante a proposta de arquivamento dos autos, houve posicionamento divergente do Plenário no sentido de que há sim dúvidas e divergências quanto à quantificação do débito, mas tais dúvidas não conduzem necessariamente à conclusão de inexistência do débito. Acarretando a deliberação de reanálise pela unidade técnica especializada em obras rodoviárias.
Entre as razões do voto revisor (peça 32, p. 18) está o fato de que algumas das particularidades relativas ao contexto urbano da obra foram efetivamente considerados pela unidade instrutora, Secex-MT.
Após o citado acórdão, a 2ª Secob realizou a reanálise conforme instrução da peça 38. Nela consta a realização de novos ajustes em composições de forma a adequá-las ao contexto urbano. Foram modificadas as composições do item 2.7 - Concreto betuminoso usinado a quente, do item 2.8 - Momento de transporte - sub-base e base e dos itens 3.1 a 3.3 - Referentes a aquisição de material betuminoso. Sendo que para os itens de aquisição de material betuminoso foi acolhida a incidência do BDI contratual de 35,80% em detrimento do BDI referencial anterior para fornecimento de 15%.
Cabe registrar, que nessa avaliação apenas cinco itens foram modificados, mas os mesmos correspondem a relevante percentual da obra, como demonstrado na tabela seguinte da curva ABC.
Tabela 1 - Itens reavaliados na primeira análise da 2ª Secob - Curva ABC
	Item
	Descrição do serviço
	Unid.
	Quant.
	Preço unit. (R$) contrato
	Preço total (R$) - contrato
	%
	% acumul.

	2.7
	Concreto betuminoso usinado a quente
	t
	14.040
	68,57
	962.722,8
	28,86%
	28,86%

	2.8
	Momento de transporte - sub base e base
	t.km
	2.158.695
	0,44
	949.825,8
	28,48%
	57,34%

	3.3
	Fornecimento e transp. de Cimento asfáltico cap-20
	t
	912,6
	634,48
	579.026,448
	17,36%
	74,70%

	1.3
	Esc. carga transp. Mat. 1ª cat DMT 3000 a 5000m c/c
	m3
	41.474,66
	4,28
	177.511,55
	5,32%
	80,02%

Fonte: elaboração própria a partir das informações do apêndice II da peça 124, p. 25-27.
Os dois primeiros itens da Tabela respondem por R$ 937.394,10 (R$ 672,890,99 e R$ 306.475,82, respectivamente) do total de sobrepreço de R$ 1.082.960,02. Apesar da relevância, observa-se que a análise destes autos compreende a maioria dos itens da planilha orçamentária e que foi realizado o balanço entre os itens com sobrepreço e subpreço.
Verifica-se que várias composições do Sicro foram editadas acolhendo argumentos das alegações de defesa. Neste último memorial, a defesa não tratou de itens específicos do orçamento, mas em oportunidades anteriores analisaram-se exaustivamente tais fatores, tendo sido acatados itens em que a defesa comprovava diferenças entre as composições e produtividades do Sicro 1 e a realidade da obra.
Por exemplo, na última instrução da peça 124, após avaliação das novas alegações de defesa, acatou-se mais um ponto sobre a produtividade do serviço 2.8 - Momento de transporte sub base e base. O argumento utilizado foi que, a exemplo do serviço 2.7 Concreto betuminoso usinado a quente, a velocidade média dos caminhões para o transporte de materiais estabelecido no Sicro de 45 km/h não se aplicava para obras em vias urbanas, caso em que foi acatada em instrução anterior a velocidade média de 28 km/h. Logo, a defesa alegou que o mesmo parâmetro deveria ser adotado para o momento de transporte de sub base e base.
Assim, verifica-se que os questionamentos apontados no voto do Exmo. Ministro Relator do Acórdão 3252/2010-TCU-Plenário, transcrito ao parágrafo 31, foram devidamente considerados nas duas avaliações precedentes da 2ª Secob. Ou seja, o BDI contratual de 35,80% foi acolhido passando a abranger os itens de fornecimento e transporte de materiais betuminosos e as particularidades das composições dos principais itens da curva ABC foram modificadas para adequá-las ao contexto urbano.
Cabe registrar que, mesmo antes dos autos serem avaliados na Secob, as análises empreendidas na Secex-MT, a exemplo da instrução (peça 31, p. 4-27) e o despacho do diretor técnico (peça 31, p. 28-32) abordam vários itens orçamentários, avaliando suas particularidades.
Assim, é possível concluir que, no presente caso, a adoção do referencial Sicro 1, com as devidas adequações nas composições de forma a retratar as peculiaridades da obra, atende à jurisprudência do TCU vigente à época dos fatos e a análise empreendida nestes autos está conformidade com as orientações técnicas.
Quanto à inadequação da utilização do Sicro 1 da região Centro Oeste, o manifestante alega que a utilização do Sicro regional para a execução de obras no município de Várzea Grande, no estado do Mato Grosso, não é acertada, sendo mais uma fragilidade da metodologia adotada.
Essa questão foi defendida na peça 92 e avaliada na peça 124. A defesa argumenta que as pesquisas de preços do Sicro da região Centro Oeste eram realizadas na cidade de Campo Grande, capital do estado do Mato Grosso do Sul, que apresentava particularidades geográficas completamente distintas da cidade em que as obras estavam sendo executadas.
No entanto, em seus argumentos, a defesa não comprova que as pesquisas de preços do Sicro 1 para a região Centro Oeste eram restritas à cidade de Campo Grande. Na verdade, tal afirmação é contraditória, a região Centro Oeste abrange os estados de Goiás, Mato Grosso, Mato Grosso do Sul e Distrito Federal e uma vez que os preços do Sicro 1 deveriam referenciar os orçamentos em todos esses estados não faria sentido a pesquisa de preços ser restrita a uma única capital.
Quanto a esse aspecto, a única exceção observada nos autos é o fornecimento e transporte de material betuminoso, item relevante no orçamento global da obra. Verificou-se que foram utilizados os custos do fornecimento do material betuminoso em Campo Grande, capital do estado do Mato Grosso do Sul, e adicionados os custos de transporte do material até o local da obra, distante de 900 km. A reprodução a seguir da metodologia constante da peça 124, p. 24 esclarece o fato:
VII. Itens 3.1 a 3.3 - Aquisição de material betuminoso 
19. Para este item, manteve-se a metodologia de cálculo adotada no parecer da Secob-2, a seguir reproduzida. 
20. Para o cálculo dos preços de referência da aquisição de materiais betuminosos - itens 3.1 a 3.3 da planilha de serviços - adotaram-se os preços de materiais asfálticos contidos no Informativo da Gerência de Custos Rodoviários (GEC) para a Região Centro-Oeste para o mês de junho de 1998. Os termos fixo e variável do transporte foram obtidos na tabela de transporte local com caminhão basculante e carga/descarga mecânica do Sicro 1, em rodovia pavimentada. Finalmente, utilizou-se a taxa de benefícios e despesas indiretas (BDI) aquela pactuada no Contrato IC 03/98: 35,80%.
	Serviço
	Preço de materiais asfálticos (com ICMS) (R$/t) (Campo Grande/MS) 
	Transporte
	Custo Unitário
	BDI (35,80%) 
	Preço Unitário

			Termo Variável (A) 
	Termo Fixo (B) 
	DMT (km) (X) 
	Custo do transporte (Y = AX + B) 
			
	Fornecimento e transporte de emulsão asfáltica RR-2C
	R$ 290,30
	0,11
	10,84
	900
	R$ 109,84
	R$ 400,14
	R$ 143,25
	R$ 543,39

	Fornecimento e transporte de asfalto diluído CM-30
	R$ 360,50
	0,11
	10,84
	900
	R$ 109,84
	R$ 470,34
	R$ 168,38
	R$ 638,72

	Fornecimento e transporte de asfáltica RR-2C
	R$ 275,80
	0,12
	12,05
	900
	R$ 120,05
	R$ 395,85
	R$ 141,71
	R$ 537,56

Tal metodologia mostra-se adequada, pois à época não havia disponibilização das tabelas dos custos do material betuminoso em todas capitais como existe hoje. Deve-se notar ainda que o imposto sobre circulação de mercadorias e serviços de transporte (ICMS) foi incluído no cálculo, reforçando a adequabilidade da metodologia.
A defesa cita ainda o trecho do relatório do Acórdão 2839/2006-TCU-Primeira Câmara, da relatoria do Ministro Augusto Nardes, em que o TCU passa a demandar que as pesquisas de preços do sistema, agora Sicro 2, passem a ser por estado, tornando mais fidedigno o orçamento referencial às condições locais.
É fato que quanto mais regionalizada for a pesquisa mais condições particulares de preços de insumos serão retratadas no sistema referencial, nesse sentido o sistema evoluiu passando a ter pesquisas por estados apenas na vigência do Sicro 2. No entanto, essa evolução não invalidou todas as análises orçamentárias realizadas anteriormente a essa mudança, havendo inúmeros julgados do TCU aplicando débito com base no sistema Sicro 1 com a pesquisa por regiões. Portanto, os argumentos da defesa não devem ser acatados.
Finalizando o memorial apresentado, ao concluir que o referencial de preços utilizado nas análises é inadequado ao caso, a defesa apresenta uma metodologia distinta de cálculo do orçamento referencial. A metodologia consistiu em utilizar-se das composições de preços do Sicro 2, região Centro Oeste, a fim de superar as fragilidades do sistema Sicro 1 relativas a produtividades, consumo de insumos e etc, e utilizar-se dos preços unitários dos insumos, mão de obra e equipamentos do Sicro 1, na data base do orçamento.
Seguindo essa metodologia, e adotando todas as justificativas já acatadas no processo quanto às particularidades da obra, o resultado final demonstrado foi o superfaturamento de R$ 411.823,92 em um valor contratual pago de R$ 3.335.612,24, o que representa 12,34% de superfaturamento.
Ao demonstrar o resultado, a defesa não considera ser esse o valor justo do débito, afirma que se trata de uma diferença relevante em relação ao débito então posto de R$ 1.087.822,31 e, somado às diversas alterações nos valores do débito já apontadas nos autos, desde o primeiro valor de R$ 1.851.719,28, apenas ratifica a tamanha imprecisão dos cálculos, mostrando-se sobremaneira duvidoso para o julgamento do débito.
Entretanto, o estudo apresentado no memorial não possui revisão teórica, os cálculos foram apresentados, mas, não há demonstração da validade da metodologia. O desenvolvimento do Sicro 2, como já exposto nesta instrução, ocorreu entre os anos de 1998 a 2000, implicando em uma ampla revisão dos critérios adotados nas composições. A validade da metodologia proposta pela defesa ensejaria uma avaliação comparativa pormenorizada dos dois sistemas e seus manuais para que fosse demonstrada a compatibilidade entre os índices de produtividade, divisão entre horas produtivas e improdutivas dos equipamentos, consumo de materiais e mão de obra do Sicro 2 em relação aos preços unitários do Sicro 1.
Cabe lembrar que o Sicro 1 foi sistematizado em 1980 e o Sicro 2 no ano de 2000, a própria evolução tecnológica dos equipamentos e métodos produtivos ocorridos em 20 anos indica óbices ao método empregado de mesclar as duas versões do Sicro sem que uma série de considerações fossem observadas no caso concreto. Assim, a metodologia proposta pela defesa não pode ser acatada, permanecendo o débito final indicado nos autos.
Memorial - peça 143
As informações constantes da peça 143, consistem em estudos apresentados pela procuradora do Sr. Jaime Veríssimo de Campos. A premissa do estudo é a utilização do referencial de preços do Departamento de Viação e Obras Públicas do estado do Mato Grosso (Dvop/MT) em detrimento do Sicro 1, adotado nos autos.
O estudo expõe três cenários, em que são adotados diferentes índices de BDI. O primeiro apresenta o BDI de 38,30%, que é o BDI de referência Dvop/MT aplicado a todo o contrato, inclusive para os materiais betuminosos, o segundo de 38,30% e 15% para materiais betuminosos, o que segue exatamente as condições do Dvop/MT, e o terceiro o BDI de 35,80% adotado pela 2ª Secob na sua análise.
Os resultados apresentados são subpreços variando de R$ 222.356,14 para o primeiro cenário, de R$ 86.349,89 para o segundo, e de R$ 157.474,48 para o terceiro, conforme os dados da tabela resumo do estudo (peça 143, p. 130) .
Os estudos apresentados procuram aplicar os preços do referencial Dvop/MT, nos três cenários, a algumas das seis medições contratuais de forma não sistematizada. Além disso, na metodologia apresentada, são aproveitadas algumas das premissas acatadas ao longo do processo, em que eram discutidos os parâmetros de produtividade em relação às particularidades da obra no referencial Sicro, como por exemplo as produtividades das equipes para o transporte de materiais.
Outra diferença do estudo é que o custo de aquisição de materiais betuminosos é cotado a partir de Uberlândia (MG) e Betim (MG) , sendo incluídos os custos de transporte do Dvop/MT com distâncias variando de 1.000 km e 1.560 km, conforme exposto à peça 143, p. 12-14.
Ocorre que o estudo é apresentado sem as devidas justificativas técnicas. Não há argumentos para demonstrar que o sistema do Dvop/MT era o mais adequado para as obras em questão em detrimento do Sicro 1. 
Tampouco é possível aferir pelo estudo exposto se as condições urbanas da obra são atendidas pelo referencial e se as situações particulares das composições previamente acatadas para o sistema Sicro 1 tanto no âmbito da Secex-MT, como pela Secob, poderiam ser transpostas para o sistema referencial Dvop sem que houvesse prejuízos significativos à lógica da análise de preços.
Ademais, o sistema referencial Dvop/MT não foi utilizado para a execução, pois, desde o primeiro aditivo, o extinto Dner afirmou ter revisado o contrato de forma a adequá-lo aos preços do Sicro, embora de forma falha, como se constatou nos autos. Por sua vez, as unidades instrutoras do TCU adotaram o sistema Sicro, o que, por se tratar de recursos federais, acaba por atrair a utilização do Sicro regionalizado.
Portanto, os argumentos, no sentido de que seja adotado um outro sistema de referencial de preço para avaliar o orçamento da obra em estudo, não devem ser acatados, mantendo-se o débito já calculado e debatido nos autos.
Avaliação da prescrição
Conforme o item 9.1.6 do Acórdão 1441/2016-TCU-Plenário, da relatoria do Ministro Walton de Alencar, incidente de uniformização de jurisprudência a respeito da prescrição da pretensão punitiva do TCU, a verificação dessa espécie de prescrição deve ser aferida independentemente de alegação da parte para o caso de aplicações de sanções.
O Acórdão citado estabelece os critérios a serem observados para o início da contagem do prazo, interrupção, recomeço e suspensão da prescrição.
Efetivamente, a Decisão 1.433/2002-TCU-Plenário (peça 26, p. 37) , da relatoria do Ministro Walton de Alencar, de 23/10/2002, que converteu a representação em tomada de contas especiais e ordenou a citação pelo superfaturamento, marca a interrupção da prescrição entre o cometimento das irregularidades e a ordem de citação, reiniciando a contagem uma única vez do prazo decenal. 
Ainda, segundo o Acórdão 1441/2016-TCU-Plenário, a contagem do prazo de prescrição fica suspensa toda vez que o responsável apresentar elementos adicionais de defesa, ou mesmo quando forem necessárias diligências causadas por conta de algum fato novo trazido pelos jurisdicionados, não suficientemente documentado nas manifestações processuais, sendo que a paralisação da contagem do prazo ocorrerá no período compreendido entre a juntada dos elementos adicionais de defesa ou da peça contendo o fato novo e a análise dos referidos elementos ou da resposta da diligência, nos termos do art. 160, §2º, do Regimento Interno. Após a realização das citações iniciais, as alegações de defesa foram recebidas e avaliadas conforme instrução (peça 31, p. 4-32) e a conclusão da manifestação da unidade técnica ocorreu em 12/8/2004.
Após o feito, o processo foi pautado, em 1/12/2010, entre a conclusão das análises e o julgamento não houve a aposição de novos elementos de defesa, resultando no Acórdão 3252/2010-TCU-Plenário (peça 32, p. 19-20) , que, em suma, determinou a reanálise pela Secretária Especializada de Obras - 2ª Secob. A manifestação de reanálise (peça 38) foi concluída em 16/4/2012, sem que a defesa fosse chamada novamente a se manifestar nos autos. A determinação para notificação da defesa para nova manifestação ocorreu com o despacho do relator à peça 53.
As defesas apresentaram novos argumentos (peça 91 e 92) em 8/10/2012, o que acarreta nova suspensão da contagem do prazo decenal, sendo que até este momento passaram-se praticamente 10 anos, desde a ordem de citação em 23/10/2002.
Os novos elementos foram avaliados nos termos da instrução da peça 124, sendo concluído o pronunciamento da Unidade Técnica em 1/10/2013 (peça 125) , o que marca o fim da suspensão da contagem do prazo prescricional.
Por fim, a defesa optou por apresentar novos elementos em 15/8/2017 (peças 141-143) , o que poderia suspender novamente a contagem do prazo, situação que permanece até o presente momento. Mas, até a apresentação desses novos elementos passaram-se mais 3 anos e 10 meses, somando 13 e anos 10 meses da contagem do prazo prescricional. Logo, considerando que o TCU adotou o prazo decenal, há muito já ocorreu a prescrição da pretensão punitiva para aplicação de sanções, como a multa prevista no art. 58, inciso III, da Lei 8.443/1992 e a inabilitação para o exercício de cargo em comissão ou função de confiança no âmbito da Administração Pública, fundamentada no art. 60 da Lei 8.443/1992, ambas propostas na última instrução de mérito dos autos.
Cabe registrar que a contagem de prazo do Acórdão 1441/2016-TCU-Plenário não se aplica ao débito, que, segundo a jurisprudência vigente no TCU, é imprescritível. Sendo assim, resta propor o julgamento pela irregularidade das contas dos Srs. Francisco Augusto Pereira Deideri e Jaime Veríssimo de Campos e condená-los em solidariedade com a empresa Agrimat Engenharia, Indústria e Comércio Ltda. pelo superfaturamento do Contrato IC 3/98, referente às obras da travessia urbana da BR-070, no município de Várzea Grande-MT.
CONCLUSÃO
Trata-se da análise dos esclarecimentos adicionais de defesa acostados às peças 140 a 142. Conforme as orientações do despacho do Exmo. Ministro Relator, Vital do Rêgo, foi avaliado se as novas informações de defesa apresentadas alteravam a proposta da última instrução processual à peça 124.
Verificou-se que parte dos argumentos já constavam das alegações de defesa apresentadas às peças 92 e 100. A despeito disso, as análises das questões foram aprofundadas e mostraram-se insuficientes para afastar o débito apontado na última instrução de mérito do processo.
Em suma, a defesa alegava que o Sicro 1 não era o referencial adequado para obras executadas entre 1994 e 2001, período em que o Dnit passou a reformular o sistema de custos para elaborar o Sicro 2. E o segundo argumento trata da inadequada utilização do Sicro 1 da região Centro Oeste para o estado do Mato Grosso.
Verificou-se quanto ao primeiro argumento que a jurisprudência vigente era no sentido de que a utilização do Sicro 1 era válida como referencial para avaliar obras no período, desde que as peculiaridades dos serviços fossem consideradas, o que efetivamente foi realizado nos autos (análise empreendida nos itens 24 ao 42 da seção exame técnico) . 
Quanto ao segundo aspecto, o local da obra, Município de Várzea Grande, é na região metropolitana da capital do Mato Grosso, Cuiabá, região Centro Oeste, sendo adequado o uso do Sicro da região. A particularidade observada nos autos foi quanto ao fornecimento e transporte de materiais betuminosos, item relevante da obra, em que foram adotados o preço de fornecimento em Campo Grande, no estado do Mato Grosso do Sul, e foram adicionados devidamente os custos de transporte, incluído ICMS, até o local da obra, distante cerca de 900 km. Sendo o melhor referencial disponível à época, portanto, a metodologia aplicada demonstrou-se adequada (análise empreendida nos itens 43 ao 49 da seção exame técnico) .
As defesas propuseram a adoção de referenciais distintos, o primeiro seria a utilização dos índices de produtividade constantes do Sicro 2 e os preços dos insumos, materiais e mão de obra do Sicro 1 na data base e região da obra, o segundo seria a utilização dos preços constantes do referencial do Departamento de Viação e Obras Públicas do estado do Mato Grosso. No entanto, para ambos os casos não há demonstração da assertividade das metodologias a serem empregadas e a demonstração de serem mais precisos do que a utilização do Sicro 1, após todas as avaliações e revisões empregadas em decorrência dos argumentos de defesa acolhidos (análise empreendida nos itens 50 ao 63 da seção exame técnico) .
Deve-se esclarecer que, observando-se a tabela consolidada de superfaturamento à peça 124, p. 25-27, que o superfaturamento global apontado é de significativos 48%, enquanto que os dois itens mais relevantes do orçamento, com 57% de participação, contam com superfaturamento de preço unitário de 43% e 210%, sucessivamente: o item concreto betuminoso usinado a quente com preço de contrato de R$ 68,57 e preço referencial, após todos os ajustes na composição, de R$ 47,93, e o momento de transporte de base e sub base com preço contratual de R$ 0,44 e preço referencial, pós ajustes na composição, de R$ 0,14, indicando diferenças expressivas.
Assim, em face das análises dos esclarecimentos adicionais de defesa, propõe-se o julgamento de irregularidade das contas, com fundamento nos arts. 1º, inciso I, 16, inciso III, alínea c, e § 2º, da Lei 8.443/1992 c/c os arts. 19 e 23, inciso III, da mesma Lei, e com arts. 1º, inciso I, 209, inciso III, e § 5º, 210 e 214, inciso III, do Regimento Interno, dos Srs. Francisco Augusto Desideri, na condição de ex-Chefe da Divisão de Construção do Dner, e Jaime Veríssimo de Campos, na condição de ex-prefeito do município de Várzea Grande (MT) , e condená-los, em solidariedade, com a empresa Agrimat Engenharia, Indústria e Comércio Ltda., ao pagamento do débito consolidado a seguir, a ser acrescidos de atualização monetária e juros de mora, calculadas em conformidade com parecer do MPTCU à peça 130:
	Medição
	Data de Pagamento
	Débito (R$) 

	1ª
	13/5/1999
	163.188,67

	2ª
	13/5/1999
	99.404,95

	3ª
	13/5/1999
	75.722,46

	4ª
	15/12/1999
	105.302,58

	5ª
	13/1/2000
	439.382,22

	6ª
	14/9/2000
	199.959,14

	Débito Total (R$) 
	1.082.960,02

Débito sem atualização monetária e juros de mora, conforme peça 130
Propõe-se ainda afastar a aplicação de sanções de multa no art. 58, inciso III, da Lei 8.443/1992 e inabilitação para o exercício de cargos em comissão ou função de confiança no âmbito da Administração Pública, fundamentada no art. 60 da Lei 8.443/1992 em razão da ocorrência da prescrição da pretensão punitiva do TCU, nos termos do incidente de uniformização de jurisprudência do Acórdão 1441/2016-TCU-Plenário, da relatoria do Ministro Walton de Alencar (análise empreendida nos itens 64 ao 71 da seção exame técnico) .
Por fim, em conformidade com os pareceres precedentes (peça 124) , excluir do rol de responsáveis os Srs. Alfredo Soubihe Neto (CPF XXX.109.818-XX) e Maurício Hasenclever Borges (CPF XXX.996.756-XX) , ante a presença de excludentes de culpabilidade. 
PROPOSTA DE ENCAMINHAMENTO
Diante do exposto, submetemos os autos à consideração superior, propondo ao Tribunal:
	a) afastar a responsabilidade do Srs. Alfredo Soubihe Neto (CPF XXX.109.818-XX) e Maurício Hasenclever Borges (CPF XXX.996.756-XX) quanto ao débito no Contrato IC 03/98; 
b) com fundamento nos arts. 1º, inciso I, 16, inciso III, alínea c, e § 2º da Lei 8.443/1992 c/c os arts. 19 e 23, inciso III, da mesma Lei, e com arts. 1º, inciso I, 209, inciso III, e § 5º, 210 e 214, inciso III, do Regimento Interno, que sejam julgadas irregulares as contas dos Srs. Francisco Augusto Desideri (CPF XXX.929.347-XX) , na condição de ex-Chefe de da Divisão de Construção do Dner, e Jaime Veríssimo de Campos (CPF XXX.810.441-XX) , na condição de ex-prefeito do município de Várzea Grande (MT) , e condená-los, em solidariedade, com a empresa Agrimat Engenharia, Indústria e Comércio Ltda (CNPJ 03.118.726/0001-11) , ao pagamento das quantias a seguir especificadas, com a fixação do prazo de quinze dias, a contar das notificações, para comprovarem, perante o Tribunal (art. 214, inciso III, alínea "a", do Regimento Interno) , o recolhimento das dívidas aos cofres do Departamento Nacional de Infraestrutura de Transportes, atualizadas monetariamente e acrescidas dos juros de mora, calculados a partir das datas discriminadas, até a data dos recolhimentos, na forma prevista na legislação em vigor.
	VALOR ORIGINAL (R$) 
	DATA DA OCORRÊNCIA

	163.188,67
	13/5/1999

	99.404,95
	13/5/1999

	75.722,46
	13/5/1999

	105.302,58
	15/12/1999

	439.382,22
	13/1/2000

	199.959,14
	14/9/2000

Valor atualizado até 7/7/2020, com aplicação de juros de mora: R$ 9.019.827,20
	d) autorizar, desde logo, nos termos do art. 28, inciso II, da Lei 8.443/1992, a cobrança judicial da dívida caso não atendidas as notificações;
	e) encaminhar cópia da deliberação ao Procurador-Chefe da Procuradoria da República no estado do Mato Grosso, nos termos do § 3º do art. 16 da Lei 8.443/1992 c/c o § 7º do art. 209 do Regimento Interno do TCU, para adoção das medidas cabíveis; e comunicar-lhe que o relatório e o voto que a fundamentarem podem ser acessados por meio do endereço eletrônico www.tcu.gov.br/acordaos e que, caso haja interesse, o Tribunal pode enviar-lhe cópia desses documentos sem qualquer custo.   
O Ministério Público junto a este Tribunal (MPTCU) , nos autos representado pelo Procurador Marinus Eduardo De Vries Marsico, manifestou-se de acordo com a unidade técnica (peça 150) .
É o relatório.

Alexandre Aroeira Salles (OAB/DF 28.108); Patricia Guercio Teixeira (OAB/MG 90.459); Marina Hermeto Corrêa (OAB/MG 75.1 73); Marcelo Andrade Fiuza (OAB/MG 90.637); Renata Aparecida Ribeiro Felipe (OAB/MG 97.826); Débora Vai Leão (OAB/MG 98.788); Adriana Augusta Eloy Alves (OAB/DF 20.085); Rômulo Fontenelle Morbach (OAB/PA 1.963); Tathiane Vieira Viggiano Fernandes (OAB/DF 27.154); Johnan Amaral Toledo (OAB/MT 9.206), Garcez Toledo Pizza (OAB/MT 8.675), Nathalia Lima de Souza Duarte (OAB/MG 132.953), Nayron Sousa Russo (OAB/MG 106.011); Maria Claudia Bucchianeri Pinheiro (OAB/DF 25.341), Bianca Maria Gonçalves e Silva (OAB/DF 23.097), Claudio Neil Vieira de Souza (CPF 494.533.608-63), Flávia Cardoso Campos (OAB/DF 20.487), César Alberto Miranda de Lima dos Santos (624.856-DF).

Procurador Marinus Eduardo De Vries Marsico.

TOMADA DE CONTAS ESPECIAL. SOBREPREÇO EM CONTRATO FIRMADO ENTRE O MUNICÍPIO DE VÁRZEA GRANDE/MT E A EMPRESA AGRIMAT ENGENHARIA INDÚSTRIA E COMÉRCIO LTDA. CONTAS IRREGULARES. DÉBITO.

TOMADA DE CONTAS ESPECIAL (TCE)

Secretaria de Controle Externo de Tomada de Contas Especial (Secex-TCE).

Cuida-se de tomada de contas especial instaurada por decisão deste Pleno para apurar débito relativo a sobrepreço em serviços constantes do Contrato IC 03/98 (e primeiro termo aditivo) , firmado entre Várzea Grande/MT e a Empresa Agrimat Engenharia, Indústria e Comércio Ltda., para execução de obra de duplicação da passagem urbana da Rodovia BR-070 (2,3 km) , objeto do Convênio PG-117/98-00, celebrado, em 2/7/1998, entre o extinto Departamento Nacional de Estradas de Rodagem (DNER) e o aludido município.
II
O projeto básico da obra em questão foi elaborado em agosto de 1997, com preço estimado em R$ 2.906.372,90. A concorrência pública, conduzida pelo Município de Várzea Grande, ocorreu em junho/1998, após elaboração de novo orçamento, no valor de R$ 3.907.023,33. 
Ao final do certame, foi vencedora a empresa Agrimat Engenharia, Indústria e Comércio Ltda. (única participante do certame) com proposta de R$ 3.836.289,96, data-base junho de 1998 (peça 22, fls. 26-51; peça 23, fls. 1-50; peça 24, fls. 1-30) . A homologação deu-se em 15/6/1998 (peça 14, fls. 47) e, em 6/8/1998, foi firmado o Contrato IC 03/98 (peça 14, fls. 57-61) .
Em 2/7/1998, o então Departamento Nacional de Estradas de Rodagem (DNER) e o Município de Várzea Grande assinaram o Convênio PG-117/98 (peça 24, fls. 36-39) para a execução das obras de duplicação da passagem urbana da Rodovia BR-070. O parágrafo terceiro da cláusula segunda desse instrumento estabelecia que, antes de proceder à licitação, o convenente deveria submeter à aprovação do DNER a planilha de preços unitários e quantitativos de serviços para o cálculo do valor da obra. Em razão disso, a Divisão de Construção da Diretoria de Engenharia do DNER (DCt) analisou a planilha de preços da proposta vencedora da licitação e sugeriu a adoção, para efeito de pagamento e cadastramento no sistema de medições da autarquia, dos preços unitários da coluna 5 da planilha comparativa (peça 24, fls. 51-53) , que geraram valor global de R$ 3.335.612,30 para o contrato (diferença de 15,01% sobre o valor inicialmente proposto) .
Em consequência disso, em 7/8/1998, foi assinado o Primeiro Termo Aditivo ao Contrato IC 03/98 (peça 2, fls. 54-57) , promovendo a adequação da planilha de preços unitários aos valores aprovados pelo DNER. 
III
Por meio da Decisão 1.433/2002-TCU-Plenário, de 23/10/2002, foi determinada, ante os indícios de sobrepreço no referido contrato, a citação solidária dos Srs. Jayme Veríssimo de Campos, ex-prefeito de Várzea Grande/MT; Maurício Hasenclever Borges, ex-diretor-geral; Alfredo Soublihe Neto, ex-diretor de engenharia rodoviária; e Francisco Augusto Pereira Desideri, ex-chefe da divisão de construção, todos do extinto DNER; com a empresa Agrimat Engenharia, Indústria e Comércio Ltda.
Regularmente citados (peças 26, p.46/52; 27, p.1/5; peça 29, p.4, 21) , os responsáveis apresentaram suas alegações de defesa (peças 27, p.28, 33; 28, p.46; 29, p.34, 54; 30, p.46) , que, analisadas pela então Secex/MT, culminaram com proposta de afastamento da responsabilidade do Sr. Alfredo Soublihe Neto, uma vez que ficou comprovado que não participou da aprovação do orçamento da obra; e de julgamento pela irregularidade das contas dos demais, com condenação solidária em débito pelo valor histórico de R$ 1.206.244,27, a aplicação da multa do art. 57 da Lei 8.443/1992 e a inabilitação dos Srs. Jayme Veríssimo de Campos, Maurício Hasenclever Borges e Francisco Augusto Pereira Desideri para o exercício de cargo em comissão ou função de confiança no âmbito da Administração Pública (peça 31, p.4/15 e 28/32) . O Ministério Público junto a esta Casa (MPTCU) ratificou tal encaminhamento (peça 31, p.39) .  
Por ocasião da inclusão em pauta do processo, em 27/10/2010, então sob a relatoria do Ministro Raimundo Carreiro, que apresentou voto propugnando o afastamento do débito e o julgamento pela regularidade com ressalva das contas, houve formulação de pedido de vista pelo Ministro Benjamim Zymler (peças 32, p.3 e 16) . 
Na sessão de 1/12/2010, em nova inclusão em pauta do presente processo, o Ministro Benjamin Zymler declarou que acompanhava o desfecho anteriormente proposto pelo Ministro Raimundo Carreiro. Entretanto, o Ministro-Substituto Augusto Sherman Cavalcanti apresentou Declaração de Voto sugerindo, preliminarmente ao julgamento, encaminhar o processo à então Secretaria de Fiscalização de Obras (Secob) deste TCU, para que se manifestasse conclusivamente sobre a existência e a dimensão do débito, ante dúvidas e divergências quanto à adequação dos critérios adotados na sua quantificação (peça 32, p.18/19) . 
Tal encaminhamento foi acatado pelo Plenário, por meio do Acórdão 3.252/2010 (peça 32, fls. 19) .
Em cumprimento a essa deliberação, a unidade especializada se manifestou conclusivamente, mediante as peças 38/39, no sentido da existência de débito no valor de R$ 1.185.455,98, após o confronto entre os preços unitários do contrato, já consideradas as alterações efetuadas pelo termo aditivo, e os do Sistema Sicro I (construção) , para o mês de junho de 1998 na região Centro-Oeste (peça 38) .
Em nova manifestação, o MPTCU sugeriu, a favor dos princípios do contraditório e da ampla defesa, que fosse providenciada a notificação dos responsáveis para, se desejassem, apresentassem alegações de defesa adicionais em relação à análise empreendida pela Secob (peça 45) , o que foi acatado pelo então Relator, Ministro Raimundo Carreiro (peça 53) .
Analisadas as defesas adicionais apresentadas pelo Sr. Desideri (peça 91) , Sr. Jayme de Campos (peças 100/101) e pela Agrimat (peça 92) , a então SecobRodovia acatou parte dos argumentos e recalculou o débito para R$ 1.082.960,02 (peça 124/125) .
Em conclusão, o aludido órgão instrutivo propôs o afastamento da responsabilidade do Sr. Alfredo Soublihe Neto, anteriormente já sugerido pela então Secex/MT, e também a do Sr. Maurício Hasenclever Borges, em razão de sua aprovação da planilha de preços ter sido precedida por parecer favorável da Divisão de Construção da Diretoria de Engenharia e da Diretoria de Engenharia. 
Propôs, ainda, o julgamento pela irregularidade das contas dos Srs. Jayme Veríssimo de Campos e Francisco Augusto Pereira Desideri, condenando-os solidariamente à empresa Agrimat, pelo valor histórico de R$ 1.082.960,02, bem como a aplicação da multa do art. 58 da Lei 8.443/1992 aos ex-gestores e suas inabilitações para o exercício de cargo em comissão ou função de confiança no âmbito da Administração Pública (peças 124/125) . 
O MPTCU ratificou tal encaminhamento, sugerindo, em acréscimo, a aplicação individual da multa do art. 57 da Lei 8.443/1992 a todos os responsáveis, bem assim a correção do cofre credor (Tesouro Nacional e não Dnit, conforme Decreto 4.128/2002) e dos valores contidos na tabela do débito constante da proposta da unidade técnica, que devem ser aqueles indicados na "Tabela 2 - Novo cálculo do débito no Contrato IC 03/98" (peça 124, página 15) (peça 130) .  
Após esse parecer, houve a declaração de impedimento do então relator, Ministro Aroldo Cedraz, que havia assumido a relatoria do processo por ocasião da assunção do Ministro Raimundo Carreiro à presidência desta Casa. Assim, após novo sorteio, em 9/3/2017 (peça 139) , os autos passaram a minha relatoria. E, tendo em vista a juntada de novo memorial pela defesa (peças 141 a 143) , determinei, em 10/10/2017, a verificação dos novos elementos frente à proposta da última instrução do processo, ocorrida em 1/10/2013 (peça 124) , e retorno dos autos ao meu gabinete via MPTCU.
 Após a análise dos documentos por mim determinada, a instrução, agora no âmbito da SeinfraPortoFerrovia, de 7/7/2020, ratificada pelos dirigentes da unidade, manifestou-se de acordo com a última proposta da então SecobRodovia, no sentido da irregularidade das contas do Srs. Francisco Augusto Desideri e Jayme Veríssimo de Campos, para condená-los, em solidariedade, com a empresa Agrimat Engenharia, Indústria e Comércio Ltda., pelo valor do sobrepreço apurado (R$ 1.082.960,02) . Por entender ter havido a prescrição da pretensão punitiva, propôs, entretanto, afastar a aplicação de sanções de multa e de inabilitação para o exercício de cargos em comissão ou função de confiança.  
O Ministério Público junto a este Tribunal (MPTCU) ratificou a proposta supra.
IV
No que se refere ao débito, anuo à análise das unidades técnicas e o considero suficientemente quantificado e bem fundamentado. 
Rememoro que três unidades técnicas (Secex/MT, SecobRodovia e SeinfraPortoFerrovia) atuaram neste processo e se ocuparam em verificar a possível existência de sobrepreço no contrato firmado entre o Município de Várzea Grande/MT e a empresa Agrimat, concluindo, todas elas, positivamente (as duas últimas análises apontaram sobrepreço no percentual de 48,14% do valor pactuado) . 
Ao longo dos exames das defesas apresentadas pelos responsáveis, foram feitos ajustes nas produtividades do Sicro I ao contexto de obra urbana, e, ao final, foi obtido sobrepreço de R$ 1.083.986,16, que, por sua vez, materializou débito de R$ 1.082.960,02. Os exames englobaram a maioria dos itens da planilha orçamentária (terraplenagem, pavimentação, aquisição de material betuminoso, drenagem e sinalização) , tendo sido realizado o balanço entre os itens com sobrepreço e subpreço (peça 124, p. 25) .
Foi constatado que os itens que respondem pela quase integralidade (95%) do sobrepreço verificado foram: (a) pavimentação: "concreto betuminoso usinado a quente" e "momento de transporte - sub-base e base", ambos totalizando R$ 933.191,79 (R$ 289.841,81 e R$ 643.349,98, respectivamente) do total de sobrepreço de R$ 1.083.986,16 (86%) ; e (b) "aquisição de material betuminoso", no valor de R$ 98.346,27 do total do sobrepreço (9%) . 
Os demais (terraplenagem, drenagem e sinalização) respondem por 4% do sobrepreço (o 1% não especificado corresponde a alguns itens de pavimentação de valor de menor monta: regularização do subleito, reforço do subleito, imprimação-execução e pintura de ligação-execução) .
Para a mensuração do sobrepreço, foram utilizados, como valores de referência, a composição de preços do Sicro I (construção) , de junho/1998 da região Centro-Oeste, em razão de ser a data-base do Contrato IC 03/98, com ajustes de alguns valores para contemplar características peculiares da obra (contexto urbano) . Os ajustes foram feitos nas composições de: (a)  pavimentação ("concreto betuminoso usinado a quente/CBUQ" e "reforço do subleito") ; e (b) terraplenagem ("escavação de carga e transporte de material") (peça 124, p.16/19 e 22) .
Para o concreto betuminoso usinado a quente/CBUQ, os ajustes, em relação ao Sicro I, foram: (a) redução da produtividade da equipe decorrente do aumento no tempo de ciclo do caminhão (de 48 h/ton para 31,20 h/ton: produtividade em zona urbana 35% inferior ao Sicro I) ; (b) preços unitários comerciais da brita e da areia foram obtidos no Informativo da Gerência de Custos Rodoviários (GEC) para a Região Centro-Oeste para o mês de junho de 1998 ; (c) 5% de compensação das perdas nos materiais; (d) o filler previsto na composição de preço unitário do Sicro I (R$ 1,41/kg) foi substituído pelo cimento portland CP-32 (R$ 6,58/kg) .
Para o item "momento de transporte - sub-base/base", houve a adaptação para 70% do valor previsto no Sicro I, ao ser aceito que a velocidade média dos caminhões para o transporte de materiais estabelecido no Sicro I de 45 km/h não se aplicava para obras em vias urbanas (foi acatada a velocidade média de 28 km/h) (peça 124, p.23) .
Quanto ao custo do item "aquisição dos materiais betuminosos", foram considerados: (a) adoção da taxa de BDI pactuada no referido contrato, de 35,80%, tendo em vista que o aludido instrumento foi firmado no período em que esses materiais eram considerados custos diretos da obra, devendo sobre eles incidir o percentual de BDI contratual; e (b) preço referencial dos materiais asfálticos contidos no Informativo da Gerência de Custos Rodoviários (GEC) para a Região Centro-Oeste para o mês de junho de 1998. 
Repiso que, das alegações (iniciais e adicionais) dos responsáveis, as unidades técnicas acolheram aquelas relativas à necessidade de ajustes nas composições de preço unitário dos serviços de CBUQ (produtividade de equipe) , e de transporte de matéria para base/sub-base (produtividade dos caminhões) , ambos afetados pelas interferências da região da obra e também responsáveis pela quase totalidade do sobrepreço verificado.  
Por outro lado, as demais alegações foram refutadas.
Em relação ao custo horário dos equipamentos (compostos pelos custos de propriedade, de manutenção e de operação) , não foram feitas correções, uma vez que, conforme consignado pelos órgãos instrutivos, não é afetado pelo fato de se tratar de obra urbana. No que se refere à eficiência de usinagem, foi mantido o custo adotado nos cálculos, tendo em vista que os responsáveis não lograram comprovar a relação entre fator de eficiência e a umidade de material, tampouco relação direta entre o fato de a obra ser urbana ou rural e a umidade do material. 
No tocante à alegação de que os preços unitários tomados com base no Sicro, Região Centro-Oeste, não serviriam como referencial de mercado em razão de terem sido provenientes de cotações realizadas em Campo Grande/MS, enquanto a obra foi realizada em Várzea Grande, na região metropolitana de Cuiabá/MT, a unidade técnica registrou que não foram trazidos documentos que comprovassem o fato.
De fato, a pesquisa de preço na época do Sicro I era regionalizada, onde era eleita como referência a capital que melhor representava os preços da região, de forma conservadora. Desta forma, não fica descartada a possibilidade de variações, para mais ou para menos, entre os preços de alguns insumos dentro da complexa cesta de itens que compõem os custos de empreendimentos licitados e executados em outras localidades de uma mesma região, a despeito de os preços adotados à época serem provenientes de pesquisa de preço bastante conservadora para os contratos da época. Porém, tais incongruências pontuais deveriam ser alegadas, por exemplo, durante a licitação, o que não se têm notícias de ter ocorrido no presente caso, e têm que ser comprovadas caso a caso pelos interessados. 
Este Tribunal é sensível a esse fato e tem aceitado vários ajustes, como se fez neste processo, para a melhor adequação possível dos custos às características de cada empreendimento, levando em consideração o perímetro urbano de execução das obras, por exemplo. No entanto, tais modificações necessitam da justa motivação e comprovação por parte de quem alega possíveis discrepâncias.  
Como bem ressaltou a SeinfraPortoFerrovia, quanto mais regionalizada for a pesquisa, mais condições particulares de preços de insumos serão retratadas no sistema referencial (como no Sicro II, que é por estado) . Porém, isso não implica a invalidação de todas as análises orçamentárias realizadas anteriormente a essa mudança, havendo inúmeros julgados do TCU que aplicaram débito com base no sistema Sicro I com a pesquisa por regiões.
Assim, ante a ausência de comprovação da alegação feita, acompanho o entendimento das unidades técnicas.
Ressaltou a SecobRodovia que o uso do Sicro I está adequado, uma vez que era o referencial de preço vigente à época da licitação e da assinatura do contrato em tela. Ademais, este Tribunal já utilizou essa referência de preços inúmeras vezes no cálculo de sobrepreço em contratos contemporâneos ao que está sendo analisado nestes autos. Apontou, em contraposição aos acórdãos indicados pelos responsáveis, outros em que esta Casa adotou o Sicro I como parâmetro para aferimento de preços de mercado, a saber Acórdãos 296/2004, 2.068/2006, 2.011/2007, 1.759/2007, 285/2007 e 2.948/2011, todos do Plenário.
Por sua vez, a SeinfraPortoFerrovia ressaltou que não há jurisprudência pacificada sobre a impossibilidade de adotar o sistema Sicro I integralmente, como quer a defesa. De fato, as decisões desta Casa são mais no sentido de que as especificidades do caso concreto devem ser avaliadas para que as condições de execução da obra sejam efetivamente consideradas nas composições de custos. 
E, no presente caso, concluiu que a adoção do referencial Sicro I, com as devidas adequações nas composições de forma a retratar as peculiaridades da obra como realizadas, atende à jurisprudência do TCU vigente à época dos fatos e a análise empreendida nestes autos está em conformidade com as orientações técnicas. 
Na mesma linha defendida pelas unidades instrutivas e corroborada pelo MPTCU, não acato os argumentos trazidos nas peças de defesa no que tange ao Sicro I. Não subsiste impropriedade na adoção do referido sistema para fins de análise da regularidade dos preços de contratos. Friso, inclusive, que as unidades técnicas, de forma prudente e razoável, efetuaram adaptações às composições referenciais utilizadas, com vistas a considerar as singularidades da obra. 
Verifico, ademais, que o próprio DNER, à época, ao realizar a análise da planilha de preços encaminhada pelo município de Várzea Grande, utilizou-se do Sicro I para várias composições, e, da mesma forma, efetuou suas adaptações nos valores relativos àquele sistema, objetivando, na sua ótica, adequar os valores nele constantes às condições da obra. Alguns dos ajustes (eficiência produção de equipe e de transporte de matéria para base/sub-base) , inclusive, foram ratificados pelas unidades técnicas.
Registro, por pertinente, excerto do voto proferido pelo Ministro José Múcio, que fundamentou o Acórdão 1327/2016-TCU-Plenário, que tratou de sobrepreço em contrato firmado em 1995 pelo DNER:
Ao utilizar corretamente esse sistema, a extinta Secretaria de Fiscalização de Obras do TCU (Secob) não se descuidou de fazer os devidos ajustes para que eles pudessem refletir, de forma a mais fidedigna o possível, as vicissitudes do caso.
 (...) 
Então, não há que se falar em "condições gerais abstratas, o mais das vezes divorciadas das atinentes aos reais serviços", muito menos de uso indevido do Sicro 1 ou Sicro 2.
Tais sistemas, independentemente de marcos decisórios do TCU ou de explicitação em LDOs, já eram utilizados pelo próprio extinto DNER como adequado parâmetro limitador dos preços unitários e globais, o que lhe propiciava, ou ao menos deveria lhe facilitar, uma definição técnica e imparcial da razoabilidade dos custos de obras e serviços rodoviários praticados pelas empresas que ele contratava. 
 (...) 
Os defendentes asseveram que haveria "insegurança na quantificação do débito, máxime quando se verifica divergência entre os números da Secob e da Secex/MA". Eis mais um equívoco cometido pelos responsáveis, ao utilizarem premissas que não lhes acodem, porquanto, ao contrário da exegese que eles procuram dar às diferenças entre as duas unidades técnicas, a dissenção confirma o zelo do Tribunal em apurar o débito sem o risco de onerar indevidamente os gestores".
Acresço aos antecedentes já elencados, outros em que este Tribunal utilizou o Sicro I como referencial de preços: Acórdãos 3.075/2016, 1.864/2016, 1.929/2019, 1.267/2019 e 1.635/2020, todos do Plenário.
Por fim, a SeinfraPortoFerrrovia, em derradeira instrução, analisou os últimos documentos encaminhados pela empresa Agrimat (peça 141/142) e pelo Sr. Jayme Veríssimo de Campos (peça 143) . 
A empresa Agrimat, por considerar que o referencial de preços utilizado nas análises do orçamento foi inadequado, apresentou uma metodologia alternativa, consistente em utilizar as composições de preços do Sicro II, Região Centro-Oeste, a fim de superar as fragilidades do sistema Sicro I relativas a produtividades, consumo de insumos etc., e utilizar os preços unitários dos insumos, mão de obra e equipamentos do Sicro I, na data base do orçamento.
Seguindo essa metodologia e adotando todas as justificativas já acatadas no processo quanto às particularidades da obra, foi apurado um superfaturamento de R$ 411.823,92, 12,34% do valor contratual pago de R$ 3.335.612,24. Segundo a responsável, a diferença existente entre esse valor e o indicado no presente processo é muito relevante e que esse fato, somado às diversas alterações nos valores do débito já apontadas nos autos desde o primeiro valor apontado, ratifica a imprecisão dos cálculos, tornando duvidoso o julgamento pelo débito.
A unidade técnica discordou de tal argumento, por entender que a referida metodologia não se mostra consistente. Frisou que, apesar de os cálculos terem sido apresentados, não há demonstração da validade da metodologia. 
Pontuou que o desenvolvimento do Sicro II ocorreu entre os anos de 1998 a 2000, após uma ampla revisão dos critérios adotados nas composições, e a validade da metodologia proposta ensejaria uma avaliação comparativa pormenorizada dos dois sistemas e seus manuais para que fosse demonstrada a compatibilidade entre os índices de produtividade, divisão entre horas produtivas e improdutivas dos equipamentos, consumo de materiais e mão de obra do Sicro II em relação aos preços unitários do Sicro I. Ainda, que a própria evolução tecnológica dos equipamentos e métodos produtivos ocorridos entre a época da sistematização do Sicro I e do Sicro II indica óbices ao método empregado de mesclar essas duas versões do referido sistema, sem que uma série de considerações fossem observadas no caso concreto. 
Perfilho do entendimento supra. Primeiro, há que frisar que as revisões no valor do débito que ocorreram ao longo das análises feitas pelas unidades técnicas não retratam imprecisões metodológicas, mas decorreram precipuamente da devida avaliação e o acatamento parcial dos argumentos da defesa, como já exposto.
Segundo, assiste razão à unidade técnica ao entender não haver pertinência técnica para a utilização de parâmetros do Sicro II na análise orçamentária de obra planejada, orçada, contratada e executada na vigência do Sicro I. Assim, a melhor análise para fins de avaliar os valores orçados seria manter a aplicação do sistema Sicro I, já que utilizar diferentes edições do Sicro leva a valores não coincidentes de orçamentação.
Este Tribunal, em situações em que se deparou com possível utilização de sistema de referência distinto daquele que embasou a contratação da obra denegou tal intenção (Acórdão 1194/2018-TCU-Plenário, Acórdão 2751/2018-TCU-Plenário, Acórdão 1624/2018-TCU-Plenário e Acórdão 1635/2020-TCU-Plenário) , reafirmando que "os referenciais do controle devem ser condizentes com aqueles existentes no período em que ocorreram os fatos objeto do controle" (Acórdão 1194/2018-TCU-Plenário) .
Por sua vez, o Sr. Jayme Veríssimo apresentou outro estudo, cuja premissa é a utilização do referencial de preços do Departamento de Viação e Obras Públicas do estado do Mato Grosso (Dvop/MT) em três cenários diferentes, com a utilização de diferentes índices de BDI (38,30%, BDI de referência Dvop/MT aplicado a todo o contrato, inclusive para os materiais betuminosos; 38,30% e 15% para materiais betuminosos, o que segue exatamente as condições do Dvop/MT; e 35,80%, adotado pela 2ª Secob) . Os resultados apresentados são subpreços variando de R$ 222.356,14 para o primeiro cenário, de R$ 86.349,89 para o segundo, e de R$ 157.474,48 para o terceiro.
A SeinfraPortoFerrovia aduziu que o referido estudo é apresentado sem as devidas justificativas técnicas. Não foram ofertados argumentos para demonstrar que: (a) o sistema do Dvop/MT era o mais adequado para as obras em questão em detrimento do Sicro; (b) as condições urbanas da obra são atendidas pelo referencial; e (c) as situações particulares das composições previamente acatadas para o sistema Sicro I neste Tribunal poderiam ser transpostas para o sistema referencial Dvop sem que houvesse prejuízos significativos à lógica da análise de preços.
Ademais, pontuou que o sistema referencial Dvop/MT não foi utilizado para a execução do orçamento, pois, desde o primeiro aditivo, o extinto Dner afirmou ter revisado o contrato de forma a adequá-lo aos preços do Sicro, embora de forma falha, como se constatou nos autos. 
Isto posto, a aludida unidade técnica se manifestou no sentido de que outros sistemas referenciais de preço para avaliar o orçamento da obra não devem ser acatados, mantendo-se o débito já calculado e debatido nos autos, posição que acolho.
V
No tocante à responsabilização dos agentes envolvidos, acolho parcialmente o desfecho proposto pela unidade técnica e endossado pelo MPTCU. Minha divergência reside na responsabilização do ex-prefeito de Várzea Grande/MT, Sr. Jayme Veríssimo de Campos, que entendo deva ser afastada, nos mesmos moldes do diretor-geral do DNER, que será tratada mais à frente.
Friso que, de acordo com a jurisprudência deste Tribunal, as hipóteses em que é possível a responsabilização de agentes políticos (presidente, governadores e prefeitos que não executam diretamente os convênios que assinam) podem ser sintetizadas na seguinte forma:
 (i) prática de ato administrativo de gestão ou outro ato, omissivo ou comissivo, que estabeleça correlação com as irregularidades apuradas; 
 (ii) conduta reiterada de dano ao erário em decorrência da execução deficiente de convênios; 
 (iii) irregularidades cuja amplitude e relevância indiquem, no mínimo, grave omissão no desempenho de atribuições de supervisão hierárquica; 
 (iv) cometimento de irregularidades grosseiras na condução dos assuntos de sua competência.
No caso em exame, considero que não estão presentes. Não encontrei o nexo entre eventual conduta do ex-prefeito e os fatos que ocasionaram o sobrepreço constatado. O sobrepreço foi verificado no orçamento da obra de junho/98, que embasou a licitação. Com efeito, não há nos autos a autoria do orçamento da obra (peça 13, p. 33/34) . Todavia, verifico que a licitação ocorreu no âmbito da secretaria municipal de fazenda, após solicitação para sua realização pelo secretário municipal de obras, que encaminhou o segundo orçamento da obra, onde foi constatado o sobrepreço em análise (peça 13, p. 32/34; peça 21, p. 5, 33 e 41) . 
Depreende-se que o referido orçamento, desta forma, foi elaborado no âmbito da secretaria de obras, provavelmente por setor especializado daquela secretaria, e licitado na secretaria de fazenda, tendo o ex-prefeito participado apenas por ocasião da homologação do certame. Não há como exigir da referida autoridade homologadora que suspeitasse da regularidade dos custos constantes no orçamento, principalmente quando o valor da empresa vencedora estava inferior ao estimado e a peça fora elaborada por órgão especializado, como a secretaria de obras.
Assim, divirjo da unidade técnica quando pressupõe a responsabilidade do ex-prefeito sob a alegação de que foi o executor do convênio. Os atos de execução ocorreram nas secretarias municipais de fazenda e de obras. É certo que as responsabilidades, no âmbito municipal e no presente caso, considerando a irregularidade constatada (sobrepreço no orçamento das obras) , deveriam ter sido buscadas na esfera da secretaria municipal de obras, responsável pela elaboração do orçamento que pautou a licitação. Porém, ante o tempo decorrido, não considero pertinente qualquer ação nesse sentido.
Desta forma, em relação ao Sr. Jayme Verissimo, não verifico a ocorrência de prática de erro grosseiro, nos termos do art. 28 do Decreto-Lei 4.657/1942, alterado pela Lei 13.665/2018, ou seja, aquele praticado com culpa grave, que poderia ser percebido por pessoa com diligência abaixo do normal, decorrente de grave inobservância de dever de cuidado, conforme restou muito bem balizado no voto condutor do Acórdão 2391/2018-TCU-Plenário, de relatoria do Ministro Benjamin Zymler.
Relativamente à responsabilização dos demais envolvidos (agentes do DNER e empresa) , acompanho o entendimento das instâncias técnicas. 
No tocante ao ex-gestores no âmbito do extinto DNER, as condutas imputadas dizem respeito à análise (Sr. Desideri) e aprovação (Srs. Hasenclever e Soublihe) das composições de custo da proposta da empresa vencedora da licitação, que apresentou sobrepreço, cujo débito final foi de R$ 1.082.960,02.
Conforme apurado, o convênio firmado entre o extinto DNER e o Município de Várzea Grande estabelecia que a autarquia deveria realizar tal análise e aprovar a planilha de preços unitários e quantitativos de serviços para o cálculo do valor da obra, o que foi feito da seguinte forma (peça 124, p. 11/12) :
71. a análise dessa planilha - na verdade, da planilha de preços da proposta vencedora da licitação - foi feita pela Divisão de Construção (DCt) por meio da comparação dos preços unitários do contrato com os do Sicro 1, tendo sido constatada diferença a maior de 15,01%. O documento aprovando essa análise e encaminhando a minuta do relato para aprovação do Diretor de Engenharia do DNER (Relato 524 de 1998; peça 24, fls. 54-55) foi assinado pelo Engenheiro Francisco Augusto Pereira Desideri. Posteriormente, Francisco Elísio Lacerda, substituto do Diretor de Engenharia, aprovou o trabalho e o encaminhou ao Diretor-Geral. Ato contínuo, o Diretor Geral do DNER à época, Maurício Hasenclever Borges, emitiu despacho (peça 24, fls. 57) por meio do qual autorizou a proposta do Diretor de Engenharia de que fossem adotados para efeito de pagamento os valores da planilha comparativa que geraram o valor global do contrato de R$ 3.335.612,30. Finalmente, Francisco Augusto Pereira Desideri, Chefe da Divisão de Construção, encaminhou o processo ao "Sv. Pg. Especiais" (peça 26, fls. 58) . O termo aditivo, reduzindo o valor do Contrato IC 03/98 para o limite estabelecido pelo DNER, foi assinado por Jayme Veríssimo de Campos, Prefeito de Várzea Grande à época e pelo representante da Empresa Agrimat.
Nesse contexto, se mostra acertado o afastamento, como propuseram as unidades técnicas que atuaram no processo, das responsabilidades dos Srs. Maurício Hasenclever Borges e Alfredo Soublihe Neto, ex-diretor-geral e ex-diretor de engenharia rodoviária do extinto DNER.
Como verificado dos autos, (peça 124, p. 3 e 12/13) , o Sr. Alfredo Soublihe Neto não atuou na aprovação dos custos da obra, tendo em vista que os documentos pertinentes foram assinados por seu substituto, Sr. Francisco Elísio Lacerda (que não foi arrolado nos autos anteriormente) , não se configurando, assim, nexo de causalidade entre o débito apontado e uma ação ou omissão do referido responsável. Ante o decurso de prazo desde os fatos ocorridos, não se mostra pertinente a chamada aos autos do Sr. Francisco Elísio Lacerda.
No que tange à responsabilidade do ex-Diretor-Geral do DNER, Maurício Hasenclever Borges, deve ser afastada por ter atuado com base em pareceres da área técnica da entidade responsável por análise de custos de obras, a saber, a diretoria de engenharia e sua Divisão de Construção da Diretoria de Engenharia. A respeito da responsabilização de autoridades máximas, a unidade técnica registrou as pertinentes considerações feitas pelo Ministro José Múcio Monteiro no voto condutor do Acórdão 1464/2013-TCU-Plenário:
15. Nesse contexto, poder-se-ia até cogitar em chamar, em seu lugar, o diretor-geral que o sucedeu, mas acredito que tal iniciativa é desnecessária na medida em que o prejuízo origina-se de inconsistências na orçamentação da obra, envolvendo um nível de detalhamento técnico alheio às atribuições das instâncias máximas da entidade. Além disso, havia, no processo submetido à deliberação do diretor-geral, parecer das chefias técnicas da entidade atestando a compatibilidade dos preços do contrato com os do Sicro, induzindo-o ao erro, conforme se depreende do seguinte excerto, retirado do documento (...) :
Quanto ao Sr. Francisco Augusto Pereira Desideri, então chefe de divisão de construção da diretoria de engenharia do extinto DNER, igualmente às unidades técnicas que atuaram nos autos, considero estabelecido nexo causal entre o dano verificado e sua conduta, pois aprovou a análise de custos realizada por sua equipe e a encaminhou às instâncias superiores, sem identificar o real sobrepreço, o que culminou com o débito verificado. 
Não há como acatar as alegações do responsável no sentido de que confiou na análise técnica de seus subordinados e não se mostrava razoável o retrabalho para verificar a adequação de cada adaptação feita na composição dos preços unitários de referência, com fins meramente investigatórios, em detrimento de suas demais atribuições enquanto chefe da divisão, "apenas para garantir-lhe subjetivamente a segurança jurídica dos seus atos" (peça 91) . 
Na verdade, era exatamente o que se esperava do responsável, uma vez que essa análise embasaria todo a contratação a ser realizada e a posição dos gestores das instâncias superiores. O cargo que exercia se encontrava em âmbito essencialmente técnico e finalístico, a partir do qual todas as demais decisões administrativas se apoiariam.
Ressaltou a Secob os fundamentos esposados pelo Ministro José Múcio Monteiro, no voto condutor do Acórdão 137/2010-TCU-Plenário:
10. Ficou caracterizada, portanto, a negligência, ou seja, a inobservância de normas que lhe ordenariam a agir com atenção, capacidade, solicitude e discernimento. Tal negligência não pode ser descaracterizada simplesmente alegando-se possível erro de subordinados ou suposta ausência de prejuízo financeiro computado. Mesmo porque a responsabilidade, neste caso, pode advir de culpa in eligendo, ou seja, da má escolha daquele em quem se confia a prática de um ato ou o adimplemento da obrigação, e da culpa in vigilando, decorrente da falta de atenção com o procedimento de outrem. Há que se considerar, ainda, que responsabilidade não se transfere.
Registro que a então Secex/MT, quando da sua intervenção nos autos, deixou consignado que ficou "caracterizada a ausência de fundamentação razoável para o orçamento" elaborado pelo DNER, materializada nos seguintes ajustes nos preços feitos: (a) custo horário de equipamento superior ao do Sicro (o referido custo não deveria ter sido reajustado, como feito, uma vez não é afetado pelo fato de a obra ser urbana, mas sim pelas condições de trabalho, leves, médias ou pesadas) ; (b) eficiência nos serviços de transporte inferior (52%) ao do Sicro (83% e 75%, se local) ; (c) distância média de transporte (47,37 km) diversa da do projeto básico e da própria empreiteira (20 km) ; e (d) eficiência de usinagem de CBUQ de 70% inferior ao do Sicro (não há correlação entre o fato de uma obra ser urbana ou rural e a umidade do material) (peça 31, p.31) . 
Naquela oportunidade, assim se manifestou a referida unidade técnica:
a análise efetuada por parte do extinto DNER foi contestada pela equipe técnica [do TCU], pois os preços utilizados, (não obstante estarem indicados como sendo) , não [foram] os preços do sistema SICRO (Tabela SICRO de fev. 98 às fls. 1/30 do vol. 7) , conforme se verifica à fl. 268, do volume principal [peça 26, p. 18]. A análise foi efetuada pela Divisão de Construção do DNER, sob a chefia do Eng. Francisco Augusto Pereira Desideri (fl. 202, vol. 8) . (peça 31, p.5) .
Igualmente, a SecobRodovia asseverou que o Sr. Desideri, como chefe da unidade responsável pela aferição dos preços unitários da referida planilha, cuja adoção da maioria dos preços não utilizou os valores do Sicro I, referencial de preços vigente à época, "encaminhou aos superiores minuta de relatório, aprovando a análise realizada por seus subordinados, que levou à assinatura de termo aditivo ao Contrato IC/98 com sobrepreço de R$ 1.083.986,16, que, por sua vez, materializou-se em dano ao erário (débito) de R$ 1.082.960,02, não sendo possível excluir sua responsabilidade" (peça 124, p.12) .
Relativamente à empresa Agrimat Engenharia, Indústria e Comércio Ltda., sua responsabilidade advém do fato de que, na condição de terceiro contratado, se beneficiou do dano apurado.
Registro que, de acordo com enunciado elaborado no âmbito da jurisprudência selecionada do TCU quando da prolação do Acórdão 5547/2019-TCU-Plenário, de relatoria do Ministro Benjamin Zymler:
 a regra prevista no art. 28 da Lindb  (Decreto-lei 4.657/1942) , que estabelece que o agente público só responderá pessoalmente por suas decisões ou opiniões técnicas em caso de dolo ou erro grosseiro, não se aplica à responsabilidade financeira por dano ao erário. O dever de indenizar prejuízos aos cofres públicos permanece sujeito à comprovação de dolo ou culpa, sem qualquer gradação, tendo em vista o tratamento constitucional dado à matéria (art. 37, § 6º, da Constituição Federal) .
VI
Assiste razão à SeinfraPortoFerrovia quando aduz que ocorreu a prescrição da pretensão punitiva. O Acórdão 1441/2016-TCU-Plenário estabeleceu que, para os processos que tramitam neste Tribunal, incide a regra dos arts. 202 e 205 do Código Civil, ou seja, a prescrição geral de dez anos a partir da ocorrência dos fatos e a interrupção do prazo prescricional pelo ato que ordena a citação no âmbito do TCU. Após a interrupção, reinicia-se a contagem do prazo de dez anos para que o processo seja julgado.
As condutas que ensejaram a responsabilização dos ex-gestores do DNER e da empresa ocorreram em 1998/1999 e o ato que ordenou a citação em 23/10/2002. Assim, considerando a vigência do novo Código Civil a partir de 11/1/2003 e, como transcorrido cerca de quatro anos da origem das ocorrências até a entrada em vigor do novo Código Civil, menos, pois, da metade do prazo prescricional de 20 anos do Código anterior, entende-se ser aplicável ao caso a regra intertemporal do artigo 2.028 da referida lei, com prazo decenal contado a partir de 11/1/2003. 
Da referida data, considerando as suspensões de prazo ocorridas até o presente se passaram quase dezenove anos, estando, portanto, prescrita a possibilidade de apenar os responsáveis. 
No tocante à prescrição do débito, O TCU, baseado na interpretação do art. 37, § 5º, da Constituição Federal de 1988, tem adotado o entendimento, consolidado na súmula 282, de que "as ações de ressarcimento movidas pelo Estado contra os agentes causadores de danos ao erário são imprescritíveis". 
Apesar de o julgamento, pelo Supremo Tribunal Federal, no Recurso Extraordinário 636.886 (Tema 899) , ter fixado, com repercussão geral, a prescritibilidade da pretensão de ressarcimento ao erário fundada em decisão de Tribunal de Contas, houve a apreciação de embargos de declaração opostos pela Advocacia-Geral da União (AGU) em face da referida deliberação, no sentido de sua rejeição, tendo sido enfatizado que o RE 636.886 não tratou da fase interna do processo no âmbito do TCU. Assim, continuo a seguir a jurisprudência unânime nesta Corte de Contas, sedimentada na aludida súmula, segundo a qual é imprescritível a pretensão de ressarcimento por parte da União.
Por fim, propugno que, a este caso concreto, especialíssimo no que tange ao tempo de tramitação neste Tribunal, seja dispensada a incidência de juros de mora ao débito.
Este Tribunal, em situações similares, permitiu, por meio dos Acórdão 2850/2016-TCU-Plenário e Acórdão 1566/2018-TCU-Plenário, a incidência dos juros de mora a partir da data em que os responsáveis foram regularmente citados.
Neste processo, contudo, o trâmite foi inusualmente dilatado, 20 anos, sem que os responsáveis tenham dado causa, com fatos referentes a 1998/1999, com citação realizada em 2002, sem que ainda tenha sido objeto de qualquer decisão de mérito. Essa maior duração processual decorreu de pedido de vistas por ocasião de submissão do processo a pauta em duas ocasiões, substituições de relatores e necessidade de amadurecimento e aperfeiçoamento da metodologia para quantificação do superfaturamento no contrato auditado, o que demandou exames sucessivos no âmbito do TCU. 
Tal contexto me leva, em homenagem ao princípio da razoabilidade e ao bom senso, a sugeriu a dispensa dos juros de mora, para o caso. A atualização monetária do valor principal, deve, nos termos das deliberações acima indicadas, ocorrer a parir da data da citação válida. O ato que ordenou a citação ocorreu em 23/10/2002; porém, não há nos autos a data em que o Sr. Desideri e a empresa Agrimat foram efetivamente notificados da citação. Dessa forma, considerando que ambos vieram aos autos em dezembro de 2002, propugno que a data mais conservadora a se indicar a atualização do valor seja 31/12/2002.
	Ante o exposto, adotando as análises expostas pela então SecobRodovia e SeinfraPortoFerrovia como minhas razões de decidir, com as exceções de divergência registradas e fundamentadas acima, voto para que o Tribunal de Contas da União aprove o acórdão que submeto a este Colegiado.
TCU, Sala das Sessões Ministro Luciano Brandão Alves de Souza, em 8 de junho de 2022.
Ministro VITAL DO RÊGO 
Relator